【裁判字號】    94,訴,1094
【裁判日期】    950331
【裁判案由】    返還房屋等
【裁判全文】
臺灣士林地方法院民事判決              94年度訴字第1094號
原      告  乙○○
訴訟代理人  施竣中律師
被      告  甲○○
被      告  群益量子生技股份有限公司
法定代理人  丙○○
上列當事人間請求返還房屋等事件，本院於民國95年3 月15日言
詞辯論終結，判決如下：
    主  文
被告應將坐落臺北市○○區○○段一小段2217建號門牌臺北市大
同區○○○路316 號3 樓之1 之房屋騰空遷讓返還原告。
被告甲○○應自民國93年8 月26日起至返還前項房屋之日止，按
月給付原告新臺幣萬壹仟元。
原告其餘之訴駁回。
訴訟費用由被告甲○○負擔10分之8 ，被告群益量子生技股份有
限公司負擔10分之1，餘由原告負擔。
本判決第一項於原告以新臺幣壹佰零參萬元供擔保後，得假執行
，但被告如以新臺幣佰零玖萬元為原告預供擔保後，得免為假
執行。
本判決第二項於原告以新臺幣壹拾玖萬陸仟元供擔保後，得假執
行，但被告甲○○如以新臺幣伍拾捌萬玖仟元為原告預供擔保或
將上開金額提存後，得免為假執行。
原告其餘假執行之聲請駁回。
    事實及理由
甲、程序部分
    本件被告經合法通知，均未於言詞辯論期日到場，核無民事
    訴訟法第386條各款之情形，爰依原告之聲請，由其一造辯
    論而為判決。
乙、實體部分
一、原告主張：原告為坐落臺北市○○區○○段一小段2217建號
    、門牌臺北市○○○路316號3樓之1房屋（下稱系爭建物）
    之所有權人，係向原所有權人李慶樟購買而於93年8月23日
    完成移轉登記，被告甲○○表示其向李慶樟購買系爭建物，
    並於92年5月1日出租予被告群益量子生技股份有限公司（下
    稱群益公司）占有使用，拒不搬遷，而李慶樟雖曾將系爭建
    物售予被告甲○○，惟因被告甲○○未依約給付價金，已經
    李慶樟解除買賣契約，且基於債權相對性原則，渠等之買賣
    契約亦與原告無涉，又被告甲○○與群益公司間之租賃契約
    不得對抗原告，被告無合法占有權源，原告自得依民法第76
    7 條規定，請求被告遷讓返還系爭建物。又被告無權占有系
    爭建物，共同侵害原告之所有權，且受有相當於租金之不當
    得利，致原告受有損害，依民法第184 條、第185 條、第17
    9 條等規定，原告亦得請求被告連帶給付按土地法第97條第
    1 項規定，以土地及建物申報總價額年息10% 計算之損害金
    ，即每月新臺幣（下同）46,000元。爰依前述所有物返還請
    求權、侵權行為、不當得利等法律關係，提起本訴。並聲明
    ：１、被告應將坐落臺北市○○區○○段一小段2217建號門
    牌臺北市大同區○○○路316 號3 樓之1 之房屋騰空遷讓返
    還原告；２、被告應自93年8 月26日起至返還前項建物之日
    止，按月連帶給付原告46 ,000 元。３、願供擔保，請准宣
    告假執行。
二、被告則以：被告甲○○前於92年4月4日、同年8月20日，分
    別與訴外人王淑貞（由李慶樟代理）、李慶樟簽訂買賣契約
    ，購買門牌臺北市大同區○○○路316號3樓前棟（下稱3樓
    建物）暨基地，以及同號3樓後棟即系爭建物暨基地，上開
    建物已交付被告甲○○使用，嗣因李慶樟不依約提供辦理所
    有權移轉登記之資料，致無法完成移轉登記，被告甲○○簽
    約時交付之支票乃未予兌現，該買賣契約係李慶樟違約在先
    ，被告甲○○並未違約，故李慶樟解除買賣契約不合法，且
    被告甲○○並發現買賣標的物有前、後棟張冠李戴錯誤之情
    形，應由李慶樟負責。而李慶樟為規避其遲延責任，乃與原
    告通謀「光買建物，不買土地」而虛偽訂立買賣契約，其意
    思表示無效，原告非系爭建物所有權人，不得援引民法第76
    7 條之規定而為主張。被告甲○○有權占有系爭建物，又被
    告甲○○於92年5 月1 日將系爭建物出租予被告群益公司，
    係在李慶樟以存證信函催告被告甲○○之前，故雙方之租賃
    契約不受原告與李慶樟通謀虛偽買賣之影響，且該租賃契約
    對於系爭建物之受讓人亦繼續存在，被告對於系爭建物有合
    法占有權源，原告請求被告給付損害金，亦屬無據等語，資
    為抗辯。並聲明：１、原告之訴駁回；２、如受不利益判決
    ，願供擔保請准免為假執行。
三、本件不爭執事項：
  (一)原告為坐落台北市○○區○○段一小段2217建號、門牌台北
    市○○○路316號3樓之1房屋（即系爭建物）之所有權人，
    係基於93年6月29日買賣原因關係，於93年8月23日自原所有
    權人李慶樟受讓完成所有權移轉登記。
  (二)訴外人王淑貞（由李慶樟代理）與李慶樟前於92年4月4日、
    92年8月20日先後與被告甲○○訂立不動產買賣合約，將系
    爭建物暨基地，以及3樓建物暨基地，出賣予被告甲○○，
    系爭建物即由李慶樟基於買賣關係交付予被告甲○○，被告
    甲○○並於92年5月1日出租予被告群益公司，現由被告群益
    公司占有使用中，約定租期至102年4月30日止，每月租金31
    ,000元。
  (三)李慶樟曾以被告甲○○違約為由，於93年4 月17日以存證信
    函為解除雙方買賣契約之意思表示（被告甲○○已收受）。
    嗣李慶樟並依民法第767 條規定，訴請被告甲○○、群益公
    司返還系爭房屋，經本院93年度訴字第795 號返還房屋等事
    件於94年10月7 日判決，以李慶樟已非所有權人而駁回其訴
    。
    以上事實，有原告提出之建物及土地登記謄本、本院93年度
    訴字第795 號判決、房屋租賃契約書等影本及被告提出之房
    地產買賣契約書影本可稽，且為兩造所不爭執，並經本院調
    閱93年度訴字第795 號返還房屋等事件卷宗查明，自堪認定
    。
四、本件爭點之論述：
    原告主張被告無權占有系爭建物，而請求被告遷讓返還，並
    給付損害金，被告則以前詞置辯，是以本件所應審酌之爭點
    ，乃在於：(一)原告與李慶樟間就系爭建物所有權之移轉，是
    否通謀虛偽意思表示而無效？原告是否為系爭建物之所有權
    人？(二)被告甲○○與李慶樟間買賣契約標的有無錯誤之問題
    與原告有無關連？(三)被告有無占有系爭建物之合法權源？(四)
    原告得否請求被告給付占有系爭建物之損害金？金額應如何
    計算？
    茲分別論述如下：
  (一)原告與李慶樟間就系爭建物所有權之移轉，是否通謀虛偽意
    思表示而無效？原告是否為系爭建物之所有權人？
  １、按，當事人主張有利於己之事實者，就其事實有舉證之責
      任，民事訴訟法第277條前段定有明文。又，第三人主張
      表意人與相對人通謀而為虛偽意思表示者，該第三人應負
      舉證之責。亦有最高法院48年台上字第29號判例要旨足資
      參酌。
  ２、查，原告係基於93年6 月29日買賣原因關係，而於93年8
      月23日受讓系爭建物以及坐落基地194 、196 、197 等地
      號土地（權利範圍均應有部分828/20000）之 所有權移轉
      登記，有原告所提出之建物暨土地登記謄本可稽。被告抗
      辯原告與李慶樟僅就系爭建物訂立買賣契約云云，自屬誤
      解。而被告就其抗辯原告與李慶樟間之買賣契約係通謀虛
      偽意思表示乙節，徒以李慶樟為規避遲延責任、光買房屋
      不買土地等臆測、誤解之詞為據，並未舉出任何確切之證
      據以明，所辯自難憑採。原告既因買賣關係已完成所有權
      移轉登記，自為系爭建物暨基地之所有權人，堪以認定。
  (二)被告甲○○與李慶樟間買賣契約標的有無錯誤之問題與原告
    有無關連？
    按，債之契約，僅於訂約當事人之間發生債之效力，不得以
    之對抗契約以外之第三人，此觀諸民法第153 條規定可明，
    此即所謂債權相對性原則，縱債權契約有瑕疵或債務不履行
    等情形，亦僅得向契約之他方當事人而為主張。本件被告甲
    ○○抗辯與李慶樟間之買賣契約標的物有錯誤之情形，應由
    李慶樟負責云云，毋論真實與否，均屬其與出買人李慶樟間
    之問題，其得主張之對象乃契約之相對人李慶樟，而與原告
    無涉，被告此部分辯解，自不影響本件原告所得主張之請求
    權。
  (三)被告有無占有系爭建物之合法權源？
  １、按「買賣契約僅有債之效力，不得以之對抗契約以外之第
      三人。因此在二重買賣之場合，出賣人如已將不動產之所
      有權移轉登記與後買受人，前買受人縱已占有不動產，後
      買受人仍得基於所有權請求前買受人返還所有物，前買受
      人即不得以其與出賣人間之買賣關係，對抗後買受人。」
      最高法院83年台上字第3243號判例，揭有上旨，足資參酌
      。被告甲○○辯稱與李慶樟訂立買賣契約而占有使用系爭
      建物，李慶樟解除契約不合法等情，縱認屬實，被告甲○
      ○亦不得以其與李慶樟間之買賣關係，對抗已取得系爭建
      物所有權之原告，亦即被告甲○○不得以其與李慶樟間之
      買賣契約，執為對原告主張其有合法之占有權源，此外，
      被告甲○○又未能主張並舉證其對原告有何占有系爭建物
      之正當權源，自難認其係有權占有。而被告甲○○對於原
      告既無占有權源，被告群益公司自無從因向被告甲○○承
      租而取得合法之占有權源。
  ２、被告雖另辯稱依買賣不破租賃原則，被告間之租賃契約對
      於原告繼續存在云云。按，出租人於租賃物交付後，承租
      人占有中，縱將所有權讓與第三人，其租賃契約，對於受
      讓人仍繼續存在，民法第425 條第1 項固有明文，惟同條
      第2 項另明文：前項規定，於未經公證之不動產租賃契約
      ，其期限逾五年或未定期限者，不適用之。此即民法上「
      買賣不破租賃」原則，原在保護租賃契約之承租人，避免
      所有權人嗣後讓與租賃物而影響承租人之權利。惟上開買
      賣不破租賃原則之適用，觀諸條文規定內容，應以租賃物
      之出租人與讓與前之原所有權人為同一人，或租賃物係經
      讓與前之原所有權人授權同意而出租為其要件。而本件與
      被告群益公司訂立租賃契約者，並非讓與所有權予原告之
      原所有權人李慶樟，已無該規定之適用可言。況且，本件
      被告間之租賃契約，約定期限為10年，惟未經公證，業經
      本院調取93年度訴字第795 號返還房屋事件卷宗，核閱卷
      附被告提出之房屋租賃契約書予以查明，亦無上開買賣不
      破租賃規定之適用。準此，被告抗辯租賃契約對原告繼續
      存在乙節，亦不足採。
  ３、按，所有人對於無權占有或侵奪其所有物者，得請求返還
      之。民法第767 條第1 項定有明文。系爭建物為原告所有
      ，現由被告甲○○出租群益公司占有使用中，惟被告未能
      舉證對於原告有何合法之占有權源，自構成無權占有，是
      以，原告依前揭規定，訴請被告遷讓返還系爭建物，自屬
      有據。
  (四)原告得否請求被告給付占有系爭建物之損害金？金額應如何
    計算？
  １、被告甲○○部分：
    (1)按，無法律上之原因而受利益，致他人受損害者，應返還
      其利益，民法第179 條前段定有明文。另因故意或過失，
      不法侵害他人之權利者，負損害賠償責任。民法第184 條
      第1 項前段亦有明文。又無權占有他人之不動產，依社會
      之通常觀念，可能獲得相當於租金之利益，且致他人受有
      相當於租金之損害。被告甲○○無權占有原告所有之系爭
      建物，既堪認定，原告本於上開規定請求被告甲○○給付
      損害金，亦屬有據。
    (2)至於損害金金額部分，原告主張應按土地法第97條第1 項
      規定，以土地及建物申報總價額年息10% 計算，即每月46
      ,000 元 等語。惟依不當得利之法則請求返還不當得利，
      係以無法律上之原因而受利益，致他人受有損害為要件，
      故得請求返還之範圍，應以對方所受之利益為限，而無權
      占有不法侵害他人不動產所有權者，所有權人得請求者，
      亦應為相當於租金之損害。而前揭土地法第97條第1 項，
      乃租金之限制規定，非必以該規定為計算之標準，仍應依
      實際租賃情形定之。經查，被告甲○○將系爭建物出租予
      被告群益公司，租金為每月31,000元之情，業經本院調閱
      93年度訴字第795 號返還房屋事件卷宗予以查明，已如前
      述，且該租金金額較之於前述原告依土地法第97條第1項
      規定上限比例計算之金額，並非顯然過低而不相當，自堪
      信實，應認被告甲○○占有系爭建物，所受相當於租金之
      利益，及原告所受相當於租金之損害為每月31,000元，原
      告得請求之損害金即應以此金額計之，逾此範圍之損害金
      請求，則不應准許。
  ２、被告群益公司部分：
      查，被告群益公司係向被告甲○○承租而占有系爭建物，
      其已依約確實給付租金予被告甲○○之情，業經被告甲○
      ○於93年度訴字第795 號返還房屋等事件審理時自承在卷
      ，且有房屋租賃契約書簽收記錄存卷足憑，被告群益公司
      既已支付使用對價，自未受有相當於租金之利益，而未該
      當不當得利之要件。又被告群益公司係承租使用系爭建物
      ，而其與被告甲○○訂立租賃契約之初，被告甲○○與李
      慶樟間之買賣契約仍屬有效，李慶樟尚未為解除契約之意
      思表示，且原告復未舉證證明被告群益公司知悉被告甲○
      ○與李慶樟之糾葛，及被告甲○○已無權出租之情，自不
      足認定被告群益公司確有故意或過失而與被告甲○○為共
      同侵權行為之事實。準此，原告依不當得利及侵權行為之
      法律關係，請求被告群益公司連帶給付損害金部分，即屬
      無據。
五、從而，原告本於民法第767 條前段、第179 條、第184 條第
    1 項前段等規定，請求被告甲○○、群益公司應將坐落臺北
    市○○區○○段一小段2217建號門牌臺北市大同區○○○路
    316 號3 樓之1 之房屋騰空遷讓返還原告，以及被告甲○○
    應自93年8 月26日起至返還前項房屋之日止，按月給付原告
    31,000元，為有理由，應予准許。逾此範圍之請求，則無理
    由，應予駁回。
六、兩造分別陳明願供擔保聲請宣告假執行或免為假執行，經核
    ，就原告勝訴部分，均無不合，爰分別酌定相當之擔保金額
    准許之。至原告其餘假執行之聲請，因訴之駁回已失所附麗
    ，應併予駁回。
七、本件事證已臻明確，兩造間其餘攻擊防禦方法，核與判決結
    果並無影響，爰不逐一詳述，附此敘明。
八、據上論結，本件原告之訴一部有理由、一部無理由，應依民
    事訴訟法第385 條、第390 條第2 項、第392 條第2 項、第
    79條、第85條第1 項但書，判決如主文。
中    華    民    國    95    年    3     月    31    日
                  民事第二庭  法  官  施月燿
以上正本證明與原本無異。
如對本判決上訴須於判決送達後20日內向本院提出上訴狀。
中    華    民    國    95    年    4     月    6     日
                              書記官  韓金發


司法院資訊處製作；財團法人民間司法改革基金會備份。
